【裁判字號】    90,上易,593
【裁判日期】    900731
【裁判案由】    侵占等
【裁判全文】
臺灣高等法院臺南分院刑事判決            九十年度上易字第五九三號        Ｃ
      上  訴  人
      即自訴人    丁      ○
      代  理  人  戊  ○  ○  律師
      上  訴  人
      即  被  告  丙  ○  ○
      右  二  人
      選任辯護人  陳  靜  雲
右上訴人因被告侵占等案件，不服臺灣臺南地方法院九十年度自字第二七號中華民國
九十年三月廿一日第一審判決，提起上訴，本院判決如左：
      主      文
原判決撤銷。
丙○○、毛銀枰均無罪。
      理      由
一、自訴意旨略以：自訴人之父親吳登復原欲將其所有坐落台南市○○區○○段六一
    一、  六一二、六一三地號（現增六一一之一、六一三之一地號）土地轉讓與自
    訴人之兄乙○○及自訴人二人，並各有二分之一權利，惟因該時適值自訴人服役
    期間，不便辦理過戶手續，遂將前開土地信託登記予乙○○名下。惟乙○○（業
    已另案確定）竟夥同被告丙○○（即乙○○之女兒）、毛銀枰（即乙○○之女婿
    ，自訴狀誤載為甲○○）於民國（下同）八十五、六年間，未經告訴人之同意，
    擅自以上開三筆土地，分別向台南市農會、蕭文龍借貸，並設定計達新台幣（下
    同）二千四百三十萬元之抵押權，後經雙方協調同意出售土地，並以出售後取得
    價金扣除增值稅後殘餘金額，由乙○○及告訴人各取得殘餘金額二分之一，且乙
    ○○應自行負擔前開三筆所示抵押債務之償還責任，此有乙○○八十七年十月六
    日書立之切結書可憑。詎在前開三筆土地未出售之前，被告二人及乙○○又未經
    告訴人同意，於八十八年四月十二日擅自向蕭文龍借貸，並設定高達五百二十萬
    元之最高限額抵押權。且復另行起意，共同基於意圖為自己不法所有之概括犯意
    ，並變易持有為所有之意思，於八十八年五月十七日，擅將前開土地出賣予陳義
    榮（由王合財具名訂約），買賣價金為：農會抵押款一千五百萬元本金及利息、
    私人借款七百萬元由買受人承受，買受人另行支付一百萬元。而於八十八年五月
    二十日、七月一日、七月十二日、八月十日將所有權移轉過戶予王合財、林秋真
    、陳吳瑞香、陳全寶等人。惟被告等人得款後均將價金全數侵吞入己，屢經自訴
    人催討無效，不得已乃提起本件自訴。因認丙○○、毛銀枰等犯有刑法第三百四
    十二條第一項之背信罪、及第三百三十五條第一項之侵占罪嫌云云。
二、訊之上訴人即被告丙○○、毛銀枰均堅決否認有侵占、背信犯行，丙○○辯稱：
    只知上開設定抵押之土地係登記伊父親乙○○名義，不知上一代之間就系爭土地
    有何關係，伊父親乙○○設定抵押，伊均未參與。毛銀枰辯稱伊與丙○○於民國
    七十一、二年間結婚，因做生意缺錢，告知丙○○轉向岳父乙○○借錢使用，不
    知土地係乙○○與丁○共有等語。
三、自訴人認被告丙○○犯有侵占、背信罪嫌，無非以上開土地係於五、六十年間分
    產歸丁○與乙○○共有，因丁○適服兵役而登記為乙○○所有，親友鄰居在一起
    都曾提過，土地亦設有田梗，區分二人所耕位置，丙○○曾至田間幫忙，無由諉
    為不知情。毛銀枰為丙○○之夫朝夕相處，對於上開土地係丁○與乙○○共有，
    自亦可從丙○○口中知悉，又乙○○於案發後告以上開土地借得之款均丙○○、
    毛銀枰使用為其論據。
四、然查：
（一）乙○○以上開土地抵押借款嗣將土地出售，觸犯侵占罪，固經另案判處罪刑確
      定，業據本院調取本院八十九年度上易字第一三三○號乙○○侵占案全卷核閱
      屬實，其於本院供證上開土地係由伊及伊父各出部分款項而購得，伊父協助伊
      購買土地云云固亦不足取。惟本案所應審究者乃被告丙○○、毛銀枰是否知情
      而共犯侵占罪？證人即乙○○與丁○之胞弟吳茂山於本院調查時雖證稱：父母
      財產約於五、六十年間分產，分三份，由伊做籤，伊抽到沒價值那份，這塊有
      價值之地由吳水君與丁○共有，分產後親戚朋友及鄰居都有在講，丙○○應知
      土地共有云云，惟丙○○為五十三年四月廿八日生，有其年籍資料可考，於五
      、六十年間分產，充其量亦僅六、七歲之稚童，何能理解上一代間之土地實情
      如何？又依吳茂山及自訴人供述，分產後上開土地均由乙○○耕作，更益使丙
      ○○無從得知他人是否對於上開土地享有權利。自訴人所云親友鄰居皆提過土
      地共有之事，丙○○無從諉為不知云云，乃想當然耳之臆測之詞。故乙○○雖
      於八十七年十月六日立有切結書承認上開土地係與丁○共有而登記伊名義，然
      此係乙○○已就系爭土地為三次抵押設定之後所為，亦不能依此遽認丙○○知
      情。
（二）被告丙○○於乙○○被訴侵占案本院審理中固曾供述伊父乙○○有說土地賣了
      之後，要一部分給丁○云云，然乙○○否認曾告知丙○○上開土地係與丁○共
      有，丙○○不知土地共有事，則所云土地賣了之後要一部分錢給丁○云云究係
      基於兄弟間互助之情誼，抑另有隱情，衡情，丙○○以晚輩之身未便過問，乙
      ○○既未告知，丙○○自亦無從得知原委。
（三）證人即代書陳義榮於乙○○被訴侵占案，本院審理中雖結證：乙○○與丙○○
      陸續去向伊借款七百萬元云云，惟此僅能證明被告丙○○有以上開土地借款之
      實，未能證明丙○○知悉上開土地為共有。
（四）上開不動產雖經陳義榮以乙○○無法償還借款承受，而以王合財名義訂立之買
      賣契約，有不動產買賣契約書為憑，惟立約人為乙○○，亦無證據足認丙○○
      與乙○○有犯意聯絡，自難認丙○○有何侵占背信犯行。
（五）被告毛銀枰為丙○○之夫，於七十一、二年間始結婚，其因生意週轉，告知丙
      ○○轉向乙○○借款，衡情對於登記為乙○○名義之土地，更難知悉其實情如
      何，尚難臆測毛銀枰因丙○○係伊妻子，當然知上開土地乃乙○○與丁○共有
      ，猶難課以刑責。
五、綜上所述，應認不能證明被告等犯罪。自訴人上訴指原審量刑過輕雖無可採，惟
    被告等上訴，指摘原判決不當，為有理由，自應予撤銷改判，為無罪之諭知。
據上論結，應依刑事訴訟法第三百六十九條第一項前段、第三百六十四條、第三百零
一條第一項，判決如主文。
中    華    民    國      九十      年      七      月     三十一       日
                                  臺灣高等法院臺南分院刑事第二庭
                                      審判長法官  游    明    仁
                                            法官  陳    清    溪
                                            法官  蘇    重    信
右正本證明與原本無異。
不得上訴。
              法院書記官  李    珍    鳳
中    華    民    國      九十      年      八      月     一           日


司法院資訊處製作；財團法人民間司法改革基金會備份。
